【裁判字號】    89,家上,13
【裁判日期】    891026
【裁判案由】    離婚
【裁判全文】
臺灣高等法院花蓮分院民事判決  八十九年度家上字第十三號
      上  訴  人  甲○○
      訴訟代理人  曾泰源律師
      被  上訴人  乙○○  住花.
      訴訟代理人  吳明益律師
右當事人間離婚事件，上訴人對於中華民國八十九年七月七日臺灣花蓮地方法院八十
九年婚字第六一號第一審判決提起上訴，本院判決如左：
      主      文
上訴駁回。
第二審訴訟費用由上訴人負擔。
      事實與理由
一、上訴人主張：伊與被上訴人於民國（下同）七十九年一月二十四日結婚，並於八
    十二年四月二十三日生長子鄭子賢，八十四年二月十日生長女鄭夢庭，八十五年
    七月二十四日生次子鄭子涵，有戶籍謄本為證，然因被上訴人嗜酒且疑心病重，
    婚後沒幾天即有毆打上訴人情事，迄今次數無以數計，且於毆打後更恐嚇如上訴
    人拿驗傷單告他，即會對上訴人愈打愈嚴重，並會對上訴人家人不利，致上訴人
    長期生活在痛苦之中，實已構成民法第一千零五十二條第一項第三款之離婚原因
    ，爰依據不堪同居虐待之原因訴請離婚；另上訴人因被上訴人迭次毫不留情毆打
    侮辱，現已迫不得已逃至台北居住謀生，雙方婚姻已情同陌路並無任何維持之可
    能，上訴人亦得依民法第一千零五十二條第二項有前項以外之重大事由難以維持
    婚姻，訴請離婚。其事由有四端，均有相關之診斷書為證：
    （一）八十六年九月八日下午六時許，在花蓮市國福里一之八十二號。
    （二）八十七年四月十二日下午四時五十分許，在萬榮鄉萬榮村萬榮三六號。
    （三）八十七年十一月二十九日，在萬榮鄉萬榮村萬榮三十六號。
    （四）八十八年九月二十七日約中午時分，在萬榮鄉萬榮村附近之卡拉ＯＫ。
    詎原審為上訴人敗訴之判決，疏有違誤，為此提起上訴，求為判決：（一）原判
    決廢棄（二）請求判令兩造離婚（三）第一、二審訴訟費用由被上訴人負擔。
二、被上訴人則完全否認有傷害上訴人之事實，認上訴人所陳均為上訴人所捏造等語
    置辯。並以原審為上訴人敗訴之判決並無違誤，上訴人之上訴為無理由，請求駁
    回為辯。
三、按當事人主張有利於己之事實者，就其事實有舉證之責任，民事訴訟法第二百七
    十七條本文定有明文。民事訴訟如係由原告主張權利者，應先由原告負舉證，若
    原告先不能舉證，以證實自己之主張為真實，則被告就其抗辯事實，即令不能舉
    證，或其所舉證據尚有疵累，亦應駁回原告之請求，最高法院七二年台上字第四
    二二五號判例可資參照。次按夫妻之一方受他方不堪同居之虐待者，他方得向法
    院請求離婚，民法第一千零五十二條第一項第三款定有明文；又有前項以外之重
    大事由，難以維持婚姻者，夫妻之一方得請求離婚，但其事由應由夫妻之一方負
    責者，僅他方得請求離婚，民法第一千零五十二條第二項亦有明文，惟請求離婚
    之原告對於此項虐待事實及難以維持婚姻之重大事由，應負舉證之責任，最高法
    院三七年上字第六八八二號判例意旨亦資參酌。
四、上訴人前揭主張，雖據其於原審提出診斷書為證，並請求訊問其指定之證人。原
    審於雙方協議下，就上訴人所指前揭事由之（一）八十六年九月八日之主張事項
    ，訊問被上訴人大哥鄭金榮、二哥鄭金明。（二）八十七年四月十二日之主張事
    項，訊問被上訴人之妹鄭小玲。（三）八十七年十一月二十九日之主張事項，訊
    問前三人鄭金榮、鄭金明、鄭小玲。（四）八十八年九月二十七日之主張事項，
    訊問賴秀蘭及卡拉ＯＫ老闆娘。原審且基於職權傳訊當日曾經到場處理之警員郭
    清福。經查：
  （一）經原審隔離訊問證人鄭金榮、鄭金明、鄭小玲等，均證稱並未目睹被上訴人
        有傷害上訴人之事實（見原審卷第五五至五七頁）。
  （二）就上訴人所指八十六年九月八日主張而言，證人鄭金明稱「伊送大嫂回家，
        回到被告（即被上訴人）家後，有看到原告（即上訴人）受傷，但沒有看到
        他們在吵架、打架」，鄭金榮稱「當天酒醉，起來後地上有血，但過程不知
        道」，由證人鄭金榮、鄭金明之證詞及上訴人所提出之診斷書，僅足證實當
        天上訴人確有受傷之事實，惟無法證明上訴人受傷之原委，且自上訴人所提
        之八十六年九月九日應診之診斷書以觀，診斷書之記載為「主要是看上呼吸
        道感染，外傷是換藥而已」，自無法僅憑因鼻部裂傷換藥之診斷書，而認定
        被上訴人有傷害上訴人之行為。
  （三）上訴人主張八十七年間兩度傷害，所稱之挫傷、瘀腫等傷害，雖有傷害之結
        果，惟乏上該傷害過程之證明。
  （四）上訴人所指八十八年九月二十七日約中午時分，在萬榮鄉萬榮村附近之卡拉
        ＯＫ被上訴人對其傷害一節，業據在場證人賴秀蘭於原審證稱：有看到上訴
        人去該店，和一位男的與我們一起喝酒，他們二人會互相餵食滿親密的，被
        上訴人去找上訴人問中午了怎麼不回家煮飯，上訴人看到了就溜走，當時沒
        有打架等語（見原審卷第五八頁）。而證人即處理員警郭清福於原審證稱：
        應民眾報案去處理夫妻糾紛，到現場時雙方都在廚房，沒有什麼舉動，上訴
        人有喝酒，當時沒有發現受傷情形，上訴人稱要前往派出所不願待在家裡，
        而與被上訴人起爭執，經制止後將上訴人帶往派出所，有檢視上訴人受傷情
        形，發現右手有些擦傷，其他沒有明顯傷害，雙方家屬都有到派出所探視，
        上訴人是自行離開派出所；當時雙方在爭執，上訴人沒有明顯說被上訴人有
        出手打他，因為身上也沒有明顯之傷害等語（見原審卷第五三頁）。
五、上訴人於本院調查中請求再度傳訊證人郭清福、賴秀蘭，據郭清福證稱：「有的
    （指處理兩造糾紛），我去後沒有暴力發生，將甲○○帶回分駐所，因他說有傷
    ，所以我們作筆錄，但是經我們目測，並帶至萬榮衛生所檢查，並無傷」等語。
    並據楊秀蘭證稱：八十八年九月二十七日甲○○與朋友在萬榮三十六號附近一卡
    拉ＯＫ，伊亦在場，當時乙○○並無毆打甲○○，而楊盛才有與甲○○互為餵食
    之親暱行為等語。上該兩證人之證言均無被上訴人毆打上訴人之陳述。另證人楊
    盛才雖證稱：乙○○問甲○○為何十二點多還未回家煮飯，當場就打甲○○，以
    致於張女左額頭撞到鋁門，過了幾分鐘，乙○○又回來好像誤解我們與他太太一
    起喝酒，也與賴秀蘭吵嘴，後來就走了等語，但查：證人楊盛才與甲○○於卡拉
    ＯＫ店有不尋常之舉止，業據證人賴秀蘭證述如上，且甲○○與楊盛才於本院調
    查中陳稱互不認識，惟經被上訴人提呈甲○○於八十八年九月二十七日連續無間
    斷三通打與楊盛才之電話紀錄，甲○○與楊盛才始承認雙方交情在卷，足證楊盛
    才上該被上訴人曾毆打上訴人之證詞有失偏頗，不足採信。上訴人此項舉證責任
    未能善盡，自無法以實其說。
六、上訴人主張：被上訴人於婚後即毆打、辱罵上訴人，並請求傳訊目擊證人即上訴
    人之妹張秀美為證，據張秀美證稱：「甲○○說他被乙○○打，跑至鳳林鎮○○
    路五號我以前住處，然後乙○○來找她，並買了酒請我一起喝，要甲○○回家，
    如果不回去，夫妻要同歸一盡」等語在卷，自上該證言以觀，並無證人目擊被上
    訴人毆打上訴人之陳述，且亦無辱罵之字眼，核上訴人此部分主張亦顯屬無稽。
七、被上訴人於本院調查中之答辯狀陳稱上訴人不守婦道，與楊盛才私通等語，上訴
    人執此以被上訴人誣指其與人通姦，足堪認定重大侮辱上訴人云云。但查：上訴
    人與楊盛才之間有曖昧之舉止，已如前述，被上訴人以上訴人不守有配偶之人之
    舉止陳詞指摘，並無侮辱可言，且按「夫妻之一方受他方不堪同居之虐待，固得
    請求離婚，惟因一方之行為不檢而他方一時激忿，致有過當之行為，不得即謂為
    不堪同居之虐待」，最高法院二十三年上字第四五五四號判例意旨可資參照。被
    上訴人因上訴人上該不檢行為而於答辯狀所為上該陳詞，自無資為侮辱上訴人之
    證據可言。
八、又民法第一千零五十二條第二項規定：「有前項以外之重大事由，難以維持婚姻
    者，夫妻之一方得請求離婚。但其事由應由夫妻之一方負責者，僅他方得請求離
    婚」，係屬關於夫妻請求裁判離婚事由之概括規定，其目的在使夫妻請求裁判離
    婚之事由較富彈性，是夫妻間苟已發生足使「婚姻難以維持之重大事由」，縱不
    符同條第一項所列各款情形，自仍得依上開第二項規定訴請離婚（參見最高法院
    八六年度台上字第一０五０號判決）。而民法第一千零五十二條第二項規定：「
    有前項以外之重大事由，難以維持婚姻者，夫妻一方得請求離婚。但其事由應由
    夫妻一方負擔者，僅他方得請求離婚。」，而此所謂「難以維持婚姻之重大事由
    」，應由法院以婚姻是否已生破綻而無回復之希望加以判斷之。本件依上訴人起
    訴及上訴所陳、被上訴人答辯所述，雖得證明兩造之間確有難以維持婚姻之事由
    ，惟是否屬於「重大事由」一節，未據上訴人善盡舉證之責，且兩造婚姻關係演
    變至此，亦無均可歸責於被上訴人一方之證明，觀諸上述被上訴人與楊盛才之不
    檢舉止，上訴人對於其與被上訴人間之婚姻產生破綻，應亦與有過失，已可認定
    。從而徵之上該民法第一千零五十二條第二項但書規定，被上訴人主張依本條規
    定為訴請離婚之請求權基礎，亦屬無據。
九、綜上所述，上訴人主張被上訴人對其有不堪同居之虐待及應由被上訴人一方負責
    之難以維持婚姻之重大事由均為無可採，從而其請求判命與被上訴人離婚，即有
    未合，不應准許，應予駁回。原審為上訴人敗訴之判決，並無不合，上訴意旨指
    摘原判決不當，求予廢棄改判，為無理由，應予駁回。
十、本件事證已臻明確，兩造其餘攻擊防禦方法，因與本件判決結果不生影響，爰不
    另詳加論述，附此敘明。
據上論結，本件上訴為無理由，依民事訴訟法第四百四十九條第一項、第七十八條判
決如主文。
中      華      民      國    八十九    年      十      月      二十六  日
                                 審判長法官  謝  志  揚
                                       法官  何  方  興
                                       法官  闕  銘  富
右為正本係照原本作成。
如不服本判決，應於收受送達後二十日內向本院提出上訴書狀，其未表明上訴理由者
，應於提出上訴後二十日內向本院補提理由書狀（均須按他造當事人之人數附繕本）
上訴時應提出委任律師或具有律師資格之人之委任狀；委任有律師資格者，另應附具
律師及格證書及釋明委任人與受任人有民事訴訟法第四百六十六條之一第一項但書或
第二項（詳附註）所定關係之釋明文書影本。
中      華      民      國    八十九    年      十      月    二十六    日
                                     書記官  邱  廣  譽
附註：
民事訴訟法第四百六十六條之一（第一項、第二項）：
對於第二審判決上訴，上訴人應委任律師為訴訟代理人。但上訴人或其法定代理人具
有律師資格者，不在此限。
上訴人之配偶、三親等內之血親、二親等內之姻親，或上訴人為法人、中央或地方機
關時，其所屬專任人員具有律師資格並經法院認為適當者，亦得為第三審訴訟代理人


司法院資訊處製作；財團法人民間司法改革基金會備份。
